臺灣嘉義地方法院刑事判決　　　　　　 96年度簡上字第117號
上　訴　人
即　被　告　丁○○
　　　　　　　　　　號
上列上訴人因偽造文書等案件，不服本院嘉義簡易庭96年度嘉簡
字第401號於民國96年3月19日所為第一審簡易判決（聲請簡易判
決處刑案號：95年度偵緝字第633號），提起上訴，本院管轄之
第二審合議庭判決如下：
    主  文
原判決撤銷。
丁○○行使偽造私文書，足以生損害於他人，處有期徒刑肆月，
如易科罰金，以銀元佰元即新臺幣玖佰元折算壹日，減為有期
徒刑貳月，如易科罰金，以銀元佰元即新臺幣玖佰元折算壹日
，緩刑貳年。
    事  實
一、丁○○於民國九十二年五月二十五日起至九十四年十月二十
    五日止，自任會首成立互助會，連會首共計三十人，每會新
    臺幣（下同）一萬元，採內標制，每月二十五日在嘉義縣中
    埔鄉○○村○○路○段八二二號丁○○住處開標。詎丁○○
    竟基於意圖為自己不法所有及行使偽造私文書之犯意，於九
    十三年一月二十五日，利用活會會員甲○○未到場參與開標
    之機會，在標單上偽造「甲○○」之署名，填載標息為二千
    二百元之競標標息，用以表示甲○○願依該標單所載金額為
    標息以標取會款，而偽造該標單準私文書，持以參與競標而
    行使，足生損害於甲○○與其他活會會員，丁○○於開標後
    ，向其他尚未得標之活會會員佯稱該期互助會係由甲○○得
    標，使不知情之其餘活會會員不疑有他，均陷於錯誤，將該
    期會款交付丁○○收受，丁○○以此方式共詐得會款二十六
    萬五千八百元（起訴書記載之金額應予更正），嗣經甲○○
    及活會會員丙○○、乙○○等人於九十四年七月二十五日二
    十時許至上開住處欲參與標會時，查知上情。
二、案經甲○○訴由嘉義縣警察局中埔分局報告臺灣嘉義地方法
    院檢察署檢察官偵查，聲請簡易判決處刑。
    理  由
壹、程序事項
    按被告以外之人（包括證人、鑑定人、告訴人、被害人及共
    同被告等）於審判外之陳述雖不符刑事訴訟法第一百五十九
    條之一至第一百五十九條之四等四條之規定，而經當事人於
    審判程序同意作為證據，法院審酌該言詞陳述或書面陳述作
    成時之情況，認為適當者，亦得為證據；當事人、代理人或
    辯護人於法院調查證據時，知有刑事訴訟法第一百五十九條
    第一項不得為證據之情形，而未於言詞辯論終結前聲明異議
    者，視為有前項之同意，同法第一百五十九條之五定有明文
    。本件證人即告訴人甲○○、丙○○、乙○○於警詢中所為
    之證述，其性質屬傳聞證據，惟上開警詢筆錄內容，業經本
    院審理時予以提示並告以要旨，且經檢察官及被告表示意見
    ，均未於言詞辯論終結前對該等筆錄之證據能力資格異議，
    復無違法取證瑕疵存在，依上開規定，其於警詢中之證述自
    具有證據能力；又證人、鑑定人依法應具結而未具結者，其
    證言或鑑定意見，不得作為證據，此觀刑事訴訟法第一百五
    十八條之三規定甚明。證人甲○○、丙○○、乙○○在臺灣
    嘉義地方法院檢察署檢察官偵訊時，未經具結部分，自無證
    據能力，不得為本案證據，併予敘明。
貳、實體事項
一、上揭犯罪事實，業據被告坦承不諱，核與證人甲○○、丙○○、乙○○於警詢證述之情節相符，復有互助會單、連帶保
    證書等件在卷為佐，足以擔保被告自白之真實性。綜上，本
    案事證明確，被告犯行，應堪認定，應予依法論科。
二、新舊法比較
(一)刑法第二條第一項部分
    被告行為後，刑法於九十四年一月七日修正，同年二月二日
    公布，業於九十五年七月一日施行。按行為後法律有變更者
    ，適用行為時之法律。但行為後之法律有利於行為人者，適
    用最有利於行為人之法律，修正後之刑法第二條第一項定有
    明文。該條之規定係規範行為後法律變更所生新舊法律比較
    適用之準據法，雖亦經修正，但因屬適用法律之準據法，本
    身尚無比較新舊法之問題，應一律適用裁判時之修正後刑法
    第二條之規定，決定適用之刑罰法律（最高法院九十五年五
    月二十三日刑事庭第八次會議決議可資參照）。
(二)罰金刑部分
    被告行為後，刑法第三十三條第五款關於「罰金：一元以上
    」之規定，修正公布為「罰金：新臺幣一千元以上，以百元
    計算之」，刑法法定本刑中列有罰金刑者，其法定最低度罰
    金刑因之提高，涉及科刑規範變更，自有新舊法比較必要（
    首揭最高法院決議參照），比較結果，以舊法有利於被告。
(三)易科罰金部分
    被告行為後，罰金罰鍰提高標準條例第二條業已刪除，而刑
    法第四十一條第一項前段關於易科罰金之折算標準已由舊法
    之銀元一百元、二百元、三百元修正為新臺幣一千元、二千
    元、三千元，因屬科刑規範事項之變更，其折算標準為裁判
    時所應諭知，自有就新舊法規定比較之必要，經比較新舊法
    結果，以被告行為時之舊法較為有利於被告。
(四)牽連犯部分
    被告行為後，刑法第五十五條後段牽連犯之規定，業經刪除
    ，此刪除雖非犯罪構成要件之變更，但顯已影響行為人刑罰
    之法律效果，自屬法律有變更，即修正後，被告所為數罪應
    併罰之，經比較新、舊法結果，自以修正前之規定較有利於
    被告。
(五)綜上法律修正前、後之比較，揆諸前揭說明及修正後刑法第
    二條第一項之「從舊從輕」原則，本件以適用修正前之相關
    刑罰法律，對被告較為有利。至於１、貨幣單位由銀元修正
    為新臺幣之法律適用，因九十五年七月一日修正公布施行之
    刑法施行法第一條之一已有增訂，而查，刑法第三百三十九
    條第一項自七十二年六月二十六日（即罰金罰鍰提高標準條
    例修正公布日）迄今未修正，其罰金之法定刑為「一千元」
    （貨幣單位為「銀元」），依罰金罰鍰提高標準條例第一條
    前段規定罰金刑提高十倍，再依現行法規所定貨幣單位折算
    新臺幣條例規定折算，即為「新臺幣三萬元」；又於刑法施
    行法第一條之一施行日（即九十五年七月一日）後，刑法分
    則所定罰金之貨幣單位改為「新臺幣」，就其所定數額提高
    三十倍，亦為「新臺幣三萬元」，是刑法施行法第一條之一
    施行後，罰金刑貨幣單位雖有「新臺幣」之更易，惟適用結
    果之罰金額度則無二致，就罰金法定刑提高之「刑罰權規範
    內容」並無利或不利之變更，另參酌刑法施行法第一條之一
    之立法說明，該條文第二項係「考量新修正之刑法施行後，
    不再適用『現行法規所定貨幣單位折算新臺幣條例』，為使
    罰金數額趨於一致，避免衍生新舊法比較適用問題，以緩和
    實務適用法律之衝擊之前提下，規定第二項如上」，顯見刑
    法施行法第一條之一第二項增訂後，自無再與「現行法規所
    定貨幣單位折算新臺幣條例」、「罰金罰鍰提高標準條例」
    比較新舊法適用之必要；２、犯罪在新法施行前，新法施行
    後，緩刑之宣告，應適用新法第七十四條之規定，為前述最
    高法院會議決議所揭示，亦無新舊法比較之問題，皆附此敘
    明。
三、論罪科刑
(一)按民間互助會標單記載會員姓名及利息之金額，如僅憑該標
    單內容觀之，尚不能明瞭其用意何在，必須依習慣或特約始
    足以表示該金額係標取會款之利息，該姓名係標取會款之會
    員而足以表示一定用意之證明，故該標單並非刑法第二百一
    十條之私文書，而係同法第二百二十條第一項所定，關於為
    同法第二百十條行為時，以文書論之私文書（最高法院八十
    七年度台非字第十二號判決可資參照）。又互助會已得標之
    死會會員，事後無論任一會員得標及其願出之標金若干，均
    須繳納當期全額之會款，縱為會首施用詐術，以他會員名義
    冒標，並向死會會員收取會款，因該等死會會員本負有繳納
    會款之義務，當非陷於錯誤而交付會款予會首，自無構成詐
    欺取財罪之可言（最高法院八十三年度台上字第四一五三號
    判決意旨參照），本件被告假冒活會會員甲○○名義，偽造
    並持以行使出示載有標息、被冒標人名義之標單，依習慣自
    足以表示被冒標者願出息標取會款用意之證明，該標單依刑
    法第二百二十條第一項之規定，應以私文書論。而被告偽造
    標單後並持以行使參與競標，足以生損害於遭冒標之甲○○
    及其餘活會會員，並進而向其餘活會會員詐取會款，是核其
    所為，係犯刑法第二百十六條、第二百二十條第一項、第二
    百十條之行使偽造私文書罪及同法第三百三十九條第一項之
    詐欺取財罪。其於標單上偽造甲○○署名，係偽造準私文書
    之階段行為，偽造準私文書後復持以行使，偽造之低度行為
    為行使之高度行為所吸收，均不另論罪。又被告於該次冒名
    投標時，向在場參與投標之多位活會會員同時行使偽造標單
    ，係基於單一犯意為之，僅構成單純一罪。至被告於冒用「
    甲○○」名義得標後，向各活會會員詐收會款，應係一詐欺
    行為之接續進行，並使各活會會員陷於錯誤而交付會款，侵
    害各活會會員之法益，屬一行為觸犯數罪名，為同種想像競
    合，應以一詐欺取財罪處斷。另其所犯行使偽造準私文書罪
    及詐欺取財罪二罪間，有方法、目的之牽連關係，應依修正
    前刑法第五十五條後段之規定，從一重之行使偽造私文書罪
    處斷。
(二)原判決因而予以論罪科刑，固非無見。惟查，原審判決後，
    中華民國九十六年罪犯減刑條例於九十六年七月四日經總統
    以華總一義字第０９６０００８３７６１號令公布，並自九
    十六年七月十六日施行，被告所犯本案之行使偽造私文書犯
    行，犯罪時間於九十六年四月二十四日以前，符合該條例第
    二條第一項第三款規定應予減刑之要件，原審未及審酌，雖
    上訴人上訴請求輕判，並無理由，然原判決既有上開未及審
    酌之處，自應由本院撤銷改判。爰審酌被告國中畢業之智識
    程度，正值青壯，卻為圖不法利益，利用擔任互助會會首之
    機會，冒標詐財，造成被冒標者及其他會員之金錢損失，然
    衡被告於本院審理時坦承犯行之態度，並與被害人甲○○、
    乙○○及丙○○達成和解，取得其諒解，此有刑事撤回告訴
    狀（本案非告訴乃論之罪，無從撤回）及和解書各一份在卷
    可按，暨被告本案犯行之手段、方式、家庭狀況等一切情狀
    ，量處如主文第二項所示之刑，並諭知易科罰金之折算標準
    ，另依中華民國九十六年罪犯減刑條例第七條之規定，就宣
    告有期徒刑部分，諭知如主文第二項所示之減得之刑。至於
    被告冒用甲○○名義偽造之標單，雖係被告所有供犯本件犯
    罪所用之物，但未據扣案，且已遭被告丟棄，業據其自承在
    卷（見偵卷第十七頁、本院卷第三十四頁），復查無其他證
    據足認該標單尚仍存在，且衡諸一般標會常情，會首於開標
    後，並無慣例保存標單，而常予以丟棄，上開標單應已滅失
    而無從尋得，為免徒生執行之困難，爰不予宣告沒收。而該
    標單上之偽造「甲○○」署名一枚，因該標單已滅失，亦無
    從依刑法第二百十九條規定諭知沒收，附此敘明。
(三)查被告前未曾因故意犯罪受有期徒刑以上刑之宣告，有臺灣
    高等法院被告前案紀錄表一紙附卷可稽，本次犯行屬偶發初
    犯，於本院審理時坦承不諱，且業於原審判決，提起上訴後
    之九十六年六月九日與甲○○達成和解，另丙○○等人亦表
    示原諒被告，即均取得諒解，經此偵審教訓，當已知所警惕
    ，信無再犯之虞，本院認所宣告之刑，以暫不執行為適當，
    併予諭知緩刑二年，用啟自新，併觀後效。
據上論斷，應依刑事訴訟法第四百五十五條之一第一項、第三項
、第三百六十九第一項前段，刑法第二條第一項前段、第二百二
十條第一項、第二百十六條、第二百十條、第三百三十九條第一
項、（含修正前）第五十五條、（修正前）第四十一條第一項前
段、第七十四條第一項第一款，刑法施行法第一條之一第一項、
第二項前段，中華民國九十六年罪犯減刑條例第二條第一項第三
款、第七條，（修正前）罰金罰鍰提高標準條例第二條，現行法
規所定貨幣單位折算新臺幣條例第二條，判決如主文。
本案經檢察官曹哲寧到庭執行職務
中　　華　　民　　國　　96　　年   　7   　月　　25　　日
                  刑事第二庭審判長法  官  沈福財
                                  法  官  黃義成
                                  法　官　林青怡
上列正本證明與原本無異。
本件不得上訴。
中　　華　　民　　國　　96　　年   　7   　月　　25　　日
                                  書記官  李珈慧
